【裁判字號】    98,訴,3
【裁判日期】    981215
【裁判案由】    返還土地等
【裁判全文】
臺灣嘉義地方法院民事判決              98年度訴字第3號
原      告  乙○○
            春天開發有限公司
法定代理人  丁○○
原      告  丙○○
前列三人共同
訴訟代理人  何永福律師
被      告  甲○○
上列當事人間分割共有物事件，本院於民國98年12月1日言詞辯
論終結，判決如下：
    主  文
被告應將如附表一所示建物遷讓交還原告乙○○；並拆除如附表
一所示之地上物，將如附表一所示土地返還原告乙○○；及給付
原告乙○○新台幣拾壹萬肆仟零參拾伍元，及自民國九十七年七
月一日起至返還上開土地止，按月給付原告新臺幣參仟捌佰零壹
元。
被告應將如附表二所示建物遷讓交還原告春天開發有限公司；並
拆除如附表二所示之地上物，將如附表二所示土地返還原告春天
開發有限公司；及給付原告春天開發有限公司新台幣捌萬參仟陸
佰玖拾元，及自民國九十七年七月一日起至返還上開土地止，按
年給付原告新臺幣貳仟柒佰玖拾元。
被告應將如附表三所示建物遷讓交還原告丙○○；並將如附表三
所示土地返還原告丙○○。
原告其餘之訴及假執行聲請均駁回。
訴訟費用由被告負擔。
本判決第一項、第二項、第三項於原告乙○○、春天開發有限公
司、丙○○各以新臺幣柒拾柒萬元、新台幣玖拾壹萬元、新台幣
參拾柒萬元為被告供擔保後，各得為假執行。
    事實及理由
壹、程序事項：
一、本件被告甲○○經合法通知未於言詞辯論期日到庭，核無民
    事訴訟法第386 條各款事由，爰依原告聲請，准為一造辯論
    而為判決。
二、按訴狀送達後，原告不得將原訴變更或追加他訴。但有下列
    各款情形之一者，不在此限：三、擴張或減縮應受判決事項
    之聲明者；七、不甚礙被告之防禦及訴訟終結者，民事訴訟
    法第255 條第1 項第3 、7 款定有明文。本件訴訟事件於民
    國97年12月23日起訴繫屬時，原告僅有乙○○、春天開發有
    限公司（下稱春天公司），嗣於98年3 月16日追加原告吳國
    及訴之聲明如主文第3 項（請求返還土地部分訴之聲明嗣再
    曾經減縮，詳後述）所示，本院審酌原告丙○○訴請返還之
    土地、遷讓交還之建物，或與原告春天公司所訴請返還之土
    地相連，或與其訴請遷讓交還之建物毗鄰，因認前開原告、
    訴之聲明之追加不甚礙於被告之防禦及訴訟終結，並有利於
    訴訟經濟及紛爭之一次解決，故本件所為訴之追加即符合民
    事訴訟法第255 條第1 項第7 款規定，依前說明，應予准許
    。又原告丙○○鑑於經地政事務所時地勘測、丈量結果，其
    所有嘉義市○○段第167 地號土地未被被告占用，復於98年
    6 月11日具狀減縮有關訴請被告返還該部土地之聲明，核與
    民事訴訟法第255 條第1 項第3 款規定相符，亦應准許，均
    合先敘明。
貳、實體事項：
一、原告起訴主張：
（一）如附表一、二、三所示之土地、建物，分別為原告乙○○
      及春天公司、丙○○所有，被告竟自93年間起即竊佔上揭
      不動產，作為養狗之用，被告此項無權占有之行為，顯已
      侵害原告之權益，依民法第767 條之規定，原告自得提起
      本件之訴。
（二）被告除無權占用系爭不動產外，且在系爭不動產上搭建如
      附表一、二所示鐵皮圍籬、鐵籬笆、犬舍、地藏王像等地
      上物，故原告於訴之聲明中除請求被告返還系爭不動產外
      ，更請求被告拆除其所建前開地上物。
（三）被告無權占用原告所有之系爭不動產，且未付出任何代價
      ，顯然受有相當於租金之不當得利，依民法第179 條及土
      地法第97條之規定，原告自得分別請求被告給付如原告乙○○45萬元，並自97年7 月1 日起至返還之日止，按月給
      付原告乙○○1 萬5,000 元；給付原告春天公司54萬元，
      並自97年7 月1 日起至返還之日止，按月給付原告春天公
      司1 萬8,000 元，其計算方式，詳述如下：(一)原告乙○○
      所有如附表一所示6 筆土地面積總和為2,236 平方公尺，
      每平方公尺之申報地價均同為680 元，故其土地價值為1,
      520,480 元（2,236 平方公尺×68 0元=1,520,480元）。
      又原告乙○○在其所有之土地上建有一棟未經保証登記之
      房屋，其價值為80萬元，故上揭不動產之總價合計為232
      萬480 元，原告乙○○擬向被告請求每月之相當於租金之
      不當得利為1 萬5,000 元，尚不及土地法第97條規定每年
      最高租金之8%。被告於93年間開始占用前開6 筆土地，原
      告乙○○自民國94年1 月1 日起請求被告給付每月1 萬5,
      000 元之相當於租金之不當得利，先請求至97年6 月30日
      止，共計30個月，為45萬元；被告並應自97年7 月1 日起
      ，每月給付原告乙○○1 萬5,000 元。原告春天公司所有
      如附表二所示4 筆土地面積總和為1,461 平方公尺（為
      1,641 平方公尺之誤算），每平方公尺之申報地價均同為
      680 元，故其土地價值為111 萬5,880 元。又原告春天公
      司在其所有之土地上興建房屋2 棟，每棟之價值亦均為80
      萬元，故上揭不動產之總價合計為271 萬5,880 元，原告
      春天公司擬向被告請求每月相當於租金之不當得利為1 萬
      8,000 元，尚不及土地法第97條規定最高租金之8%。被告
      於93年間開始占用前揭4 筆土地，原告春天公司自94年1
      月1 日起請求被告給付每月1 萬5,000 元相當於租金之不
      當得利，先請求至97年6 月30日止，共計30個月，租金為
      54萬元；被告並應自97年7 月1 日起，每月給付原告春天
      公司1 萬8,000 元。
二、被告方面：被告未於言詞辯論期日到場，亦未提出書狀作何
    聲明或陳述。
參、法院判斷：
一、本件原告主張：被告自93年間即竊佔如附表一、二、三所示
    ，原告乙○○、春天公司、丙○○所有之土地、建物，作為
    養狗之用，且在前開土地上搭建如附表一、二所示鐵皮圍籬
    、鐵籬笆、犬舍、地藏王像等地上物等情，為被告甲○○所
    不爭執，並據原告提出如附表一、二、三所示土地之土地登
    記謄本、如附表一所示建物之建造執照、如附表二所示建物
    之建物登記謄本、土地建物買賣契約書（如附表三所示建物
    所有權部分）等件在卷；及本院於98年4 月30日會同嘉義市
    地政事務所測量員勘驗，製有勘驗筆錄及土地複丈成果圖在
    卷可稽。而被告因竊佔原告乙○○、春天有限公司所有如附
    表一、二所示土地、建物犯行，已經法院判處徒刑確定之情
    ，復經本院調取本院刑事庭96年度簡上字第318 號案卷核閱
    屬實。堪信原告此部分主張為真實。
二、按所有人對於無權占有或侵奪其所有物者，得請求返還之，
    對於妨害其所有權者，得請求除去之，民法第767 條定有明
    文。又以無權占有為原因，請求返還所有物之訴，被告對原
    告就其物有所有權存在之事實無爭執，而僅以非無權占有為
    抗辯者，原告於被告無權占有之事實，無舉證責任，被告應
    就其取得占有，係有正當權源之事實證明之，如不能證明，
    則應認原告之請求為有理由（最高法院72年度臺上字第1552
    號判決參照）。本件被告就系爭土地、建物分屬原告3 人所
    有一情既無爭執，復迄未對其占用系爭土地、建物提出任何
    證據證明有何正當佔有權源，則原告等3 人本於所有人之地
    位，請求被告將系爭土地如附表一、二及附圖所示之地上物
    拆除，並將如附表一、二、三所示土地、建物返還原告乙○○、春天公司、丙○○，自屬有據，應予准許。
三、復按無法律上之原因而受利益，致他人受損害者，應返還其
    利益，民法第179 條定有明文。而依不當得利之法則請求返
    還不當得利，以無法律上之原因而受利益，致他人受有損害
    為其要件，故其得請求返還之範圍，應以對方所受之利益為
    度，非以請求人所受損害若干為準，無權占有他人土地，可
    能獲得相當於租金之利益為社會通常之觀念（最高法院61年
    台上字第1695號判例意旨參照）。再按城市地方房屋之租金
    ，以不超過土地及其建築物申報總價年息百分之10為限，土
    地法第97條第1 項定有明文；另土地法第115 條復規定，同
    法第97條之規定，於租用基地建築房屋準用之，是建築基地
    （即土地）之租金，亦按土地申報地價年息百分之10為限。
    惟此年息百分之10為限，乃指房屋租金之最高限額而言，非
    謂所有租賃房屋之租金必須照申報價額年息百分之10計算之
    ，尚須斟酌基地之位置，工商繁榮程度、使用人利用基地之
    經濟價值、所受利益，彼等關係及社會感情等情事以為決定
    ，亦有最高法院46年台上字第855 號、68年台上字第3071號
    判例可按。查被告占有如附表一、二所示土地並無正當合法
    權源，已如前述，其因此受有相當於租金之利益，原告乙○○、春天公司受有相當於租金之損害，自堪認定。是原告2
    人主張依民法第179 條不當得利法則，請求被告分別給付原
    告乙○○、春天開發公司自94年1 月1 日起至97年6 月30日
    止30個月份，相當於租金計算之不當得利；及自97年7 月1
    日起，至返還土地止，按月給付原告乙○○、春天公司相當
    於租金計算之不當得利，即非無據。
四、本院斟酌如附表一、二所示土地均位處於嘉義縣、市交會之
    偏僻地帶，後方緊鄰堤防道路，四周雜草叢生，人車往來稀
    少，被告占用系爭土地係供作養狗使用等情，有勘驗筆錄在
    卷可稽，是認被告所受相當於租金之利益，應按年以土地申
    地價之年息百分之3 計算為適當。如附表一、二所示土地之
    申報地價均為每平方公尺680 元，有原告所提出之系爭土地
    登記謄本在卷足憑，被告所占用如附表一所示原告乙○○所
    有6 筆土地總面積為2,236 平方公尺，占用如附表二所示春
    天公司所有4 筆土地總面積為1,641 平方公尺（原告起訴狀
    誤算為1,461 平方公尺），亦有嘉義市地政事務所複丈成果
    圖、系爭土地登記謄本在卷可稽，以申報地價年息百分之3
    計算，被告占用原告乙○○所有土地每年相當於租金之利益
    為45,614 元（計算式：680 元×2,236 ×3 ﹪＝45,614.4
    （小數點以下四捨五入）元）；占用原告春天公司所有土地
    每年相當於租金之利益為33,476元（計算式：680 元×1,64
    1 ×3 ﹪＝33,476.4（小數點以下四捨五入）元）。原告乙○○請求被告給付30個月相當於租金之利益應為11萬4,035
    元（45,614元÷12×30＝114034.9（小數點以下四捨五入）
    元）；原告春天公司請求被告給付30個月相當租金之利益應
    為8 萬3,690 元（33,476元÷12×30＝83,689.9（小數點以
    下四捨五入）元），從而原告乙○○請求被告應給付11萬4,
    035 元，及自97年7 月1 日起至返還如附表一所示土地止按
    月給付3,801 元（計算式：45,614元÷12＝3,801.1 （小數
    點以下四捨五入）元）；原告春天公司請求被告應給付8 萬
    3,690 元，及自97年7 月1 日起至返還如附表二所示土地止
    按月給付2,790 元（計算式：33,476元÷12＝2,789.9 （小
    數點以下四捨五入）元），於法有據，自應予准許。超出此
    一範圍之請求，與法尚有未合，難認有理由。
五、綜上所述，原告3 人主張被告無權占有其等所有如附表一、
    二、三所示土地、建物，應屬有據，從而，原告乙○○、春
    天公司、丙○○依民法第767 條之法律關係，原告乙○○、
    春天公司並基於民法第179 條之法律關係，請求被告拆除如
    附表一、二所示地上物；遷讓、返還如附表一、二、三所示
    建物、土地予原告3 人；另被告應給付原告乙○○11萬4,03
    5 元，及自97年7 月1 日起至返還如附表一所示土地止按月
    給付3,801 元；應給付原告春天公司8 萬3,690 元，及自97
    年7 月1 日起至返還如附表二所示土地止按月給付2,790 元
    ，於法有據，自應予准許。逾此部分之請求，則為無理由，
    應予駁回。又原告被駁回訴訟部分，占整體訴訟比例甚微，
    且不另計裁判費，故本院認為訴訟費用仍應由被告全部負擔
    ，以維公平，併此敘明。
六、原告就其勝訴部分請准宣告免為假執行，經核與法無不合，
    爰酌定相當之擔保金額准許之，至於原告敗訴部分，則其假
    執行聲請即失所附麗，應併予駁回。
七、兩造其餘攻擊防禦方法及舉證，因本件事證已臻明確，且與
    判決基礎不生影響，爰不另一一論述。
八、據上結論，本件原告之訴為一部有理由，一部無理由，並依
    民事訴訟法第385 條第1 項前段、第79條、第390 條第2 項
    ，判決如主文。
中    華    民    國    98    年    12    月    15    日
                  民事第二庭法  官  陳思睿
以上正本係照原本作成
如對本判決上訴須於判決送達後20日內向本院提出上訴狀。
中    華    民    國    98    年    12    月    15    日
                            書記官  張富


司法院資訊處製作；財團法人民間司法改革基金會備份。
